【裁判字號】    95,簡,137
【裁判日期】    950804
【裁判案由】    食品衛生管理法
【裁判全文】
高雄高等行政法院簡易判決
                                     95年度簡字第00137號
原      告  甲○○
被      告  嘉義市政府
代  表  人  乙○○  市長
訴訟代理人  丁○○
            丙○○
上列當事人間因食品衛生管理法事件，原告不服行政院衛生署中
華民國95年3月6日衛署訴字第0940062070號訴願決定，提起行政
訴訟。本院判決如下︰
    主  文
原告之訴駁回。
訴訟費用由原告負擔。
    事實及理由
一、緣原告於民國（下同）94年5月3日上午9時39分至10時39分
    時段，在FM96.8兆赫非法廣播電臺廣告內容宣稱：「秀秀介
    紹的鱈魚肝油，要來清血路、來通血、要來顧腦筋、還可以
    顧眼睛．．．。」（台語）等言語，案經行政院衛生署查獲
    移送被告所屬衛生局查證屬實，認其涉及醫療效能及誇張或
    易生誤解之情形，違反食品衛生管理法第19條第1項及第2項
    規定，乃依同法第32條第1項規定裁處原告罰鍰新台幣（下
    同）20萬元，原告不服，提起訴願，亦遭決定駁回，遂提起
    本件行政訴訟。
二、原告起訴意旨略以：
（一）原告於接受被告所屬衛生局詢問時陳稱：廣告是本人錄製
      ，但鱈魚肝油乃是贈品，且言詞並未太過誇大，實在冤枉
      。並向承辦人員表明若遭罰款要提行政訴訟，製作完筆錄
      後，原告之配偶看到該筆錄內容，告訴原告會被罰款，原
      告當時覺得受騙要求撕掉筆錄，承辦人員說若撕掉筆錄要
      告我，於是原告找國民黨議員向承辦人員理論，但被告所
      屬衛生局長說本來要罰你3萬元，現在要罰你20萬元，後
      來果真接到20萬元之罰單，原告乃再找民進黨議員向衛生
      該局長陳情，該局長當場對民進黨議員說：「你怎麼沒有
      早來找我？」原告覺得本件罰款並不單純，請鈞院查明「
      辦案人員唸給我聽筆錄內容的錄音帶裡有沒有罰款之項目
      」一節。
（二）行政院衛生署前揭訴願決定以：「未經合法認可或經醫師
      處方而擅自將食品、藥品用於治療疾病，如未適時管理，
      而遭民眾購買、誤食，不只浪費金錢、影響身心健康，亦
      有可能造成不可回復之生理缺憾。」為由駁回原告之訴願
      ，原告對此心感錯愕，此無異污衊本人品格，本人全心全
      力維護社會之健康，提升生活之品質，劣品本人絕不會代
      錄，故訴願決定真不厚道 (且本人也未提治療疾病)，檢
      送鱈魚肝油一盒，請相關單位驗查，若此產品危害人民健
      康，請鈞院追究相關單位及人員，若此產品有助健康，請
      鈞院還我公道，還我尊嚴。
（三）何謂衛生管理法第19條第1項，何謂衛生管理法第19條第
      2項，同樣一捲錄音帶為何出現兩條法規，衛生局是看交
      情還是看輕重？請司法還我公道。
（四）原告甲○○雖是游允之女，但00-0000000電話係其母游允
      所有，使用者乃是游允，並非原告，游允財產並非原告擁
      有，罰責也不該由原告承受。求為判決訴願決定及原處分
      均撤銷等語。
三、被告答辯略以：
（一）被告依行政院衛生署監錄所得之側錄光碟廣告內容，原告
      係為廣告錄製者暨節目主持人，並於節目中明示00-00000
      00電話為產品服務訂購電話，經向中華電信股份有限公司
      查詢電話裝設地點與所有人及電話繳費記錄結果，雖然該
      電話登記所有人係為原告之母游允，但由交通部電信總局
      於94年1月偵測現存非法廣播電臺清冊中之資料證明該電
      話登記人為原告，綜上足證原告即為電話使用人及本項廣
      告實質獲益人，惟原告卻一再推託卸責於其母，迴避自身
      責任，違悖常情，顯係飾卸之詞，事證俱明，是以原告所
      訴不足採信。
（二）被告以上開電話通知原告到案說明，原告若非「鱈魚肝油
      」產品違規廣告行為人，何以在接到電話後願親自到場說
      明且陳稱：「（1）秀秀即是甲○○之藝名，更明示原告
      即為本案行為人；（2）『鱈魚肝油』產品即為【鯊魚肝
      丸】產品；（3）『鱈魚肝油』產品係配合藥品廣告贈送
      使用．．．。」等語。且承辦人員於告知原告夫婦：「依
      食品衛生管理法規定，食品無論是贈送或販售皆不得有廣
      告宣稱醫療效能及誇張或易生誤解之情形，且本案廣告詞
      句內容宣稱通血路、清血等詞句已涉及醫療效能，核違反
      食品衛生管理法第19條第2項規定，將依法予以行政罰鍰
      ．．．。」等事實原委，並製成筆錄，經原告閱讀屬實後
      簽名確認在案，被告乃依法裁處原告最低額之20萬元罰鍰
      。
（三）本件係屬於食品廣告違法案件，並非涉及食品成份是否有
      不法添加之問題，被告基於維護民眾之生命財產安全，應
      嚴密查緝違規食品廣告，杜絕不法食品危害人體健康，防
      止違規食品廣告誤導民眾或病人正確就醫治療時機。又原
      告所贈送產品不得廣告宣稱「通血路、清血」等醫療效能
      詞句，及宣稱「顧腦筋、顧眼睛」等誇張或易生誤解之詞
      句，依據94年3月31日衛署食字第0940402395號函修訂之
      「食品廣告標示詞句涉及誇張易生誤解或醫療效能之認定
      表」核已違反食品衛生管理法第19條第1項及第2項之規定
      ，依行政罰法第24條規定：「一行為違反數個行政法上義
      務規定而應處罰鍰者，依法定罰鍰額最高之規定裁處。但
      裁處之額度，不得低於各該規定之罰鍰最低額。」被告為
      上述裁處依法自無不合。
（四）另有關江永芳（即原告配偶）於91年6月14日係因違反食
      品衛生管理法第19條第2項規定，經被告以府授衛食字第
      0910202955號行政處分裁處罰鍰20萬元，並經確定在案，
      該件當時節目主持人亦為秀秀（即原告），故原告對食品
      廣告相關規定應知之甚詳，此次再以涉及醫療效能詞句推
      介「鱈魚肝油」食品，顯明為知法犯法之行為，爰求為判
      決原告之訴駁回等語。
四、按：
（一）「對於食品、食品添加物或食品用洗潔劑所為之標示、宣
      傳或廣告，不得有不實、誇張或易生誤解之情形。食品不
      得為醫療效能之標示、宣傳或廣告。」、「違反第十九條
      第一項規定者，處新台幣三萬元以上十五萬元以下罰鍰；
      違反同條第二項規定者，處新台幣二十萬元以上一百萬元
      以下罰鍰；．．．」食品衛生管理法第19條第1項、第2項
      、第32條第1項分別定有明文。次按「．．．所稱廣告，
      指利用電視、廣播、影片、幻燈片、報紙、雜誌、傳單、
      海報、招牌、牌坊、電腦、電話傳真、電子視訊、電子語
      音或其他方法，可使不特定多數人知悉其宣傳內容之傳播
      。」亦為消費者保護法施行細則第23條所明定。而所謂「
      宣傳、廣告詞句涉及不實、誇張或易生誤解」屬不確定之
      法律概念，另依同法第1條規定意旨以觀，食品衛生管理
      法係為管理食品衛生安全及品質，維護國民健康為目的，
      而所謂之「食品」，依同法第2條規定係指「供人飲食或
      咀嚼之物品及其原料」，可知食品衛生管理法所規範者為
      一般供人飲食之食品，則相關之標示、宣傳或廣告，不應
      脫逸其為食品之本質，始足以維護國民健康，如依其傳達
      消費者訊息之整體表現得出該食品有如同其他藥品之效果
      ，顯已混淆其為食品之概念，而有誤導消費者之虞，自非
      法所允許。
（二）又有關食品廣告標示詞句涉及虛偽、誇張或醫藥效能之認
      定，行政院衛生署曾於88年7月31以衛署食字第88037735
      號公告：「總說明：．．．四、各級衛生機關對於可能涉
      嫌違規之產品，應視個案所傳達消費者訊息之整體表現，
      包括文字敘述、產品品名、圖案、符號等，綜合研判，切
      勿咬文嚼字，以達毋枉毋縱之管理目標。」、「一、詞句
      涉及醫藥效能：（一）宣稱預防、改善、減輕、診斷或治
      療疾病或特定生理情形：例句：治療近視。恢復視力。骨
      鈣流失及骨關節退化之治療及修補。健胃整腸。防止便秘
      。利尿。改善過敏體質。壯陽。強精。減輕過敏性皮膚病
      。治失眠。防止貧血。降血壓。改善血濁。清血。調整內
      分泌。防止提早更年期。（二）宣稱減輕或降低導致疾病
      有關之體內成分：例句：解肝毒。降肝脂。抑制血糖濃度
      上升。（三）宣稱產品對疾病及疾病症候群或症狀有效：
      例句：改善更年期障礙。消渴。消滯。平胃氣。降肝火。
      防止口臭。改善喉嚨發炎。祛痰止喘。消腫止痛。消除心
      律不整。解毒。．．．（五）引用或摘錄出版品、典籍或
      以他人名義並述及醫藥效能：例句：『本草備要』記載：
      冬蟲夏草可止血化痰。『本草綱目』記載：黑豆可止痛、
      散五臟結積內寒。」查上述行政院衛生署公告係認定產品
      標示、宣傳或廣告是否涉嫌違規之標準，屬解釋性行政規
      則，其係做為衛生署所屬機關判斷是否違規之依據，並未
      增加人民權利義務之限制或負擔，爰予援用。
五、經查：
（一）原告於94年5月3日上午9時39分至10時39分時段，在FM96.
      8兆赫非法廣播電臺廣告內容宣稱：「秀秀介紹的鱈魚肝
      油，要來清血路、來通血、要來顧腦筋、還可以顧眼睛．
      ．．。」（台語）等言語，案經行政院衛生署查獲移送被
      告所屬衛生局查證屬實，認其涉及醫療效能及誇張或易生
      誤解之情形，違反食品衛生管理法第19條第1項及第2項規
      定，乃依同法第32條第1項規定裁處原告罰鍰20萬元等情
      ，有行政院衛生署94年7月4日衛署食字第0940405280號移
      送函暨所附電台疑似違規廣告監測表、交通部電信總局偵
      測現存非法廣播電台清冊、被告承辦人員94年7月20日詢
      問原告之查詢筆錄、被告所製作之「FM96.8於94年（被告
      誤為95年）5月3日9:39時段節目內容繕本」、處分書附原
      處分卷，及原告所提出之鱈魚肝油樣品一盒可稽。
（二）原告於本院95年7月12日準備程序時雖主張：我是說吃魚
      （油）可以通血路，被告將我的話嚴重化；我不是說「要
      來」，我是說「可以」（通血路）等語。但查，本院於95
      年7月24日下午4時20分許在本院紀錄科（三）辦公室勘驗
      卷附之錄音光碟乙片，於該錄音光碟第5分40秒至55秒勘
      驗結果為：「秀秀介紹的鱈魚肝油，要來清血路、來通血
      、要來顧腦筋、還可以顧眼睛．．．。」（台語）等言語
      ，有該勘驗筆錄附卷可稽。核與被告所製作之前揭「FM96
      .8 於94年5月3日9:39時段節目內容繕本」所載：「還有
      秀秀介紹的鱈魚肝油，要來清血路、通血、還可以顧腦筋
      、還可以顧眼睛．．．。」等語，基本上尚屬相符。原告
      以廣播電台之廣播節目為上開廣告，可使不特定多數人知
      悉其宣傳內容，依前揭消費者保護法施行細則第23條廣告
      定義之規定，就原告廣告內容所言之：「秀秀介紹的鱈魚
      肝油，．．．可以顧腦筋、還可以顧眼睛．．．。」等語
      ，已屬不實誇張之廣告。而「鱈魚肝油」既為食品，原告
      竟不實誇大有上述之療效，客觀上易誤導消費大眾以為食
      用系爭產品，即可獲得如服用一般西藥之效果，顯非一般
      食品可比，核屬誇張令人誤解之詞，自與前述食品衛生管
      理法之規定有違。另就原告所為之廣告內容：「還有秀秀
      介紹的鱈魚肝油，要來清血路、通血．．．。」言詞之描
      述，已有宣稱該食品可以清血、通血等改善、減輕治療疾
      病或特定生理情形，揆諸前揭行政院衛生署公告意旨，其
      詞句顯已涉及醫療效能，堪予認定。
（三）次查，依被告所製作之前揭「FM96.8於94年5月3日9:39時
      段節目內容繕本」中所載，原告係該廣告節目錄製者兼主
      持人，其並於該節目中明言00-0000000電話為產品服務訂
      購電話，經被告向中華電信股份有限公司嘉義營運服務中
      心查詢結果，該電話之申請人雖為原告之母游允（地址登
      記為嘉義市國華新村243號3樓之1），但由交通部電信總
      局偵測現存非法廣播電臺清冊中之資料顯示，FM96.8之登
      記人為原告及其配偶江永芳，其電話為上開00-0000000無
      訛，且原告之地址亦登記為嘉義市國華新村243號3樓之1
      等節，有上開中華電信股份有限公司嘉義營運服務中心查
      詢資料及交通部電信總局偵測現存非法廣播電臺清冊附原
      處分卷可稽，由上足證原告係利用該電話做為鱈魚肝油產
      品服務訂購之聯絡工具，已堪認定。故原告主張其雖是游
      允之女，但00-0000000電話係其母游允所有及使用，非原
      告所擁有，自不應由原告承受罰責云云，顯有誤解，不足
      採取。
（四）又查，另有關訴外人江永芳（即原告配偶）於91年2月21
      日係因違反食品衛生管理法第19條第2項規定，經被告以
      91年6月14日府授衛食字第0910202955號行政處分裁處罰
      鍰20萬元，並經本院91年度訴字第935號判決確定乙節，
      有該判決書及索引卡查詢案件基本資料作業附卷可稽。而
      該違章事件當時節目主持人亦為秀秀（即原告），故原告
      對食品廣告相關規定應知之甚詳，此次再以涉及誇張或易
      生誤解及醫療效能詞句廣告「鱈魚肝油」食品，顯難謂其
      非出於故意，已甚明確。從而，原告主張其言詞並未太過
      誇大，實在冤枉云云，亦有誤解，不能採取。被告經查證
      屬實後，認原告前揭廣告言詞有誇大不實、易生誤解涉及
      醫療效能之情形，違反食品衛生管理法第19條第1項及第2
      項規定，乃依「一行為違反數個行政法上義務規定而應處
      罰鍰者，依法定罰鍰額最高之規定裁處。」之法理，從一
      重以原告違反同法第19條第2項規定，再依同法第32條第1
      項規定，裁處原告罰鍰20萬元，依法自無不合。
六、綜上所述，原告既於前揭時地為上開涉及誇張或易生誤解及
    醫療效能之廣告，則被告經查證屬實後，認原告前揭廣告言
    詞違反食品衛生管理法第19條第1項及第2項規定，從一重以
    原告違反同法第19條第2項規定，再依同法第32條第1項規定
    ，裁處原告罰鍰20萬元，經核並無違誤。訴願決定遞予維持
    ，亦無不合。原告起訴意旨求為撤銷，為無理由，應予駁回
    。又本件事證已臻明確，原告請求傳訊證人李廣二、並請求
    化驗上開鱈魚肝油云云，均核無必要，且兩造其餘攻擊防禦
    方法，亦均核與本件判決結果不生影響，爰不一一論述，附
    此敘明。另本件屬簡易事件，爰不經言詞辯論為之。
七、據上論結，本件原告之訴為無理由，依行政訴訟法第223條
    第1項、第236條、第195條第1項後段、第98條第3項前段，
    判決如主文。
中    華    民    國    95    年     8    月    4     日
                  第三庭      法  官   詹日賢
以上正本係照原本作成。
如不服本判決，應於送達後20日內，向本院提出上訴狀並表明上
訴理由，如於本判決宣示後送達前提起上訴者，應於判決送達後
20日內補提上訴理由書（須按他造當事人人數附繕本）。
提起上訴應預繳送達用雙掛號郵票7份（每份34元）。
中    華    民    國    95    年     8    月    4     日
                              書記官   林幸怡
附註:
行政訴訟法第235條（第1項、第2項）:
對於適用簡易程序之裁判提起上訴或抗告，須經最高行政法院之
許可。
前項許可，以訴訟事件所涉及之法律見解具有原則性者為限。


司法院資訊處製作；財團法人民間司法改革基金會備份。
